【裁判字號】    93,重上更(一),134
【裁判日期】    950606
【裁判案由】    返還不當得利
【裁判全文】
臺灣高等法院民事判決             93年度重上更(一)字第134號
上  訴  人
即反訴原告  合作金庫商業銀行股份有限公司
法定代理人  陳  
訴訟代理人  陳昆明律師
複  代理人  盧麗娟
被  上訴人
即反訴被告  台灣土地銀行
法定代理人  甲○○
訴訟代理人  李振生律師
上列當事人間請求返還不當得利事件，上訴人對於中華民國九十
一年七月二十五日台灣台北地方法院九十年度重訴字第三一四五
號第一審判決提起上訴，並提起反訴，經最高法院第一次發回更
審，本院於九十五年五月二十三日言詞辯論終結，判決如下：
    主      文
上訴及反訴均駁回。
第一、二審及發回前第三審，暨反訴之訴訟費用均由上訴人負擔
。
    事實及理由
壹、程序方面：
一、本件訴訟程序經最高法院發回更審後，上訴人中國農民銀行
    股份有限公司原法定代理人為林彭郎，於民國（下同）九十
    四年一月十六日變更為乙○○，嗣於九十五年五月一日與合
    作金庫商業銀行股份有限公司合併，並以為合作金庫商業銀
    行股份有限公司為存續公司，法定代理人則為陳，有上訴
    人提出之財政部函、上訴人函、行政院金融監督管理委員會
    函、銀行營業執照各一紙可憑（見本院九十三年度重上更(一)
    字第一三四號卷〈下稱本院更(一)卷〉(一)第九十六、九十七頁
    、本院更(一)卷(二)第九十五、九十六頁），並經上訴人聲明承
    訴訟，核無不合，應予准許。
二、按提起反訴，非經他造同意，不得為之；但於某法律關係之
    成立與否有爭執，而本訴裁判應以該法律關係為據，並請求
    確定其關係者；或就同一訴訟標的有提起反訴之利益者，不
    在此限，民事訴訟法第四百四十六條第二項但書第一款、第
    二款定有明文。查被上訴人先位請求係以兩造間之土地租賃
    契約（下稱系爭租約）因租期屆滿消滅，而上訴人仍繼續使
    用該土地為由，請求上訴人因侵權行為之損害賠償及返還不
    當得利。上訴人則否認系爭租約業已消滅，並抗辯縱兩造原
    訂之租賃關係業經消滅，依系爭租約第三條後段之約定可知
    被上訴人亦負有另訂租約之義務，可見兩造對於系爭租約仍
    否存在乙節有所爭執，且上訴人對於該租賃關係亦有提起反
    訴之利益，故上訴人於本件返還不當得利等事件中，另提起
    反訴請求：「本位聲明部分：(一)確認反訴被告（即被上訴人
    ）所有坐落台北市○○區○○段二小段四五五地號面積０．
    二０七四公頃及四五四地號面積０．０二一九公頃，面積合
    計０．二三一三公頃之土地，與反訴原告間租賃關係存在；
    (二)前項租賃契約之條款如附件一所示。備位聲明部分：(一)反
    訴被告應就其所有坐落台北市○○區○○段二小段四五五地
    號面積０．二０七四公頃及四五四地號面積０．０二一九公
    頃，面積合計０．二三一三公頃之土地，與反訴原告訂定租
    賃契約；(二)前項租賃契約之條款如附件一所示。」，核與民
    事訴訟法第四百四十六條第二項但書第一款、第二款之規定
    相符，而毋庸得被上訴人之同意，是上訴人於本院所提之反
    訴，自應准許，合先敘明。
貳、實體方面：
一、被上訴人起訴主張：坐落台北市○○區○○段一小段二地號
    面積０．一五二０公頃、同段二之二地號面積０．００三二
    公頃、同段二之四地號面積０．０五四五公頃（上述三筆土
    地合併為同段二地號，重測後變更為台北市○○區○○段二
    小段四五五地號，面積０．二０七四公頃），及同段二之五
    地號面積０．０一五七公頃、同段二之九地號面積０．００
    三六公頃、同段二之一０地號面積０．０００三公頃（上述
    三筆土地合併為同段二之五地號，重測後變更為台北市○○
    區○○段二小段四五四地號，面積０．０二一九公頃），面
    積合計０．二三一三公頃之土地（下稱系爭土地），為被上
    訴人所有。上訴人於六十三年向被上訴人承租系爭土地百分
    之三二．五九三，供台北市○○街五三、五五號懷寧大樓一
    、二、三樓基地之用，雙方簽訂系爭租約，約定租期二十年
    ，自六十一年一月一日起至八十年十二月三十一日止，租金
    按租約所列土地月租金總額百分之三二．五九三計算，為新
    台幣（下同）一萬三千三百五十一元（上開租金係依當年期
    申報地價總值，按法定年租金率三分之二計算），並約定前
    開租金標準，如法令規定變更時，經出租人通知比例變更後
    ，承租人應照變更之租金額，自變更之月份起繳付。被上訴
    人在八十年七月二十日通知上訴人於系爭租約租期屆滿後，
    即不再續租，惟上訴人至今仍繼續使用系爭土地。系爭租約
    既已於八十年十二月三十一日屆滿，該租賃關係即於期限屆
    滿時當然消滅，依上述規定上訴人自應返還土地予被上訴人
    ，上訴人卻仍繼續使用系爭土地，自為無權占有且顯係侵害
    被上訴人之權利。又系爭土地原為中華民國所有，由被上訴
    人管理，屬公有土地，於八十九年三月二十九日始由被上訴
    人取得所有權，依平均地權條例施行細則第二十一條規定，
    公有土地以公告地價為申報地價，上訴人依法即應自其無權
    占有之日起至交還系爭土地之日止，依申報地價年息百分之
    十計算給付損害金，被上訴人願按較低標準之原租賃契約約
    定租金之計算方法計算損害金。依該較低標準計算，自八十
    一年一月一日起至九十年六月三十日止之損害金總額為三千
    零三十二萬零三百八十六元（原起訴主張三千零十萬九千一
    百四十元，嗣於九十四年四月二十日具狀更正，見本院更(一)
    卷(一)第一０六頁），又因上訴人已提存損害金二千零七十萬
    四千九百六十七元，扣除該提存之損害金後，上訴人尚應給
    付被上訴人九百六十一萬五千四百十九元（原起訴主張九百
    四十萬四千一百七十三元，嗣九十四年四月二十日具狀更正
    ，見本院更(一)卷(一)第一０六頁），惟被上訴人願以起訴日計
    算之金額九百六十一萬五千四百十九元請求及自九十年七月
    一日起至交還系爭土地之日止，每月相當於租金之損害金或
    不當得利為二十六萬二千三百五十五元。如本院認為兩造間
    之租賃關係仍屬存在，上訴人亦應給付租金等情，爰先位請
    求依民法第一百七十九條及第一百八十四條之規定，備位請
    求依契約關係，求為判命上訴人應給付被上訴人九百四十萬
    四千一百七十三元本息，並自九十年七月一日起至交還系爭
    土地之日止，按月給付被上訴人二十六萬二千三百五十五元
    之判決。並於本院聲明：本訴部分：上訴駁回。反訴部分：
    反訴原告之訴駁回。
二、上訴人則以：系爭土地係被上訴人所有提供予訴外人台灣土
    地開發股份有限公司（下稱台開公司）合作興建台北市懷寧
    大樓出售，上訴人購買大樓第一、二、三樓建物，基地部分
    被上訴人則只租不賣，要求承購房屋者均需與其簽訂基地租
    賃契約。惟因懷寧大樓為十層鋼筋混凝土之高樓大廈，其建
    物法定耐用年限高達六十年，不可能買棟房屋只使用二十年
    ，但受限於當時民法第四百四十九條第一項規定租期不得超
    過二十年之限制，因此被上訴人製作之定型化土地租賃契約
    第三條後段明訂：「（租期二十年）期滿依民法有關規定辦
    理，『並另訂租賃契約』，但最長不得超過本大樓之法定耐
    用年限。」，實乃民法第四百四十九條第二項租期更新之本
    意。依上開租賃契約之約定，八十年十二月三十一日原租約
    租期屆滿時，被上訴人在房屋法定耐用年限內即有與上訴人
    更新租期另訂租賃契約以維持租賃關係，讓上訴人繼續使用
    房屋之義務。從而本件原訂租期屆滿後，被上訴人依租約第
    三條即有與上訴人另訂租賃契約之義務，被上訴人竟於租期
    屆滿前之八十年七月二十日通知上訴人表示租期屆滿後，將
    不再續租云云，既與合約之約定不符，依法亦屬無據，自不
    發生終止租約之效力。而上訴人要求被上訴人續租時，被上
    訴人即應受原租約之拘束，有與上訴人續租之義務。是由上
    開原訂租賃契約條款觀之，乃附有被上訴人應於租期屆滿時
    ，與上訴人另訂租賃契約，使上訴人取得基地租賃權之條件
    。本件租賃契約屆期時，上訴人依約要求被上訴人另訂租約
    ，被上訴人本不得拒絕，其竟故意不另訂租賃契約，自係以
    不正當行為阻其條件之成就，依民法第九十九條第一項及同
    法第一百零一條第一項之規定，應視為租賃契約已生效，上
    訴人繼續使用系爭土地並繳付租金，自非無權占有。至於續
    租之條件如何，自應依循原租約之條款，而按原租約條款第
    四條「租金標準」之約定，兩造租金計算標準是依當年期「
    申報地價」總值，按法定年租金率三分之二計算，可見本件
    租金標準應依「申報地價」總值為準，又被上訴人坦承其所
    有土地於八十九年六月以前並無申報地價，從而依平均地權
    條例第十六條之規定，即應以公告地價之百分之八十為其申
    報地價，被上訴人所有本件系爭土地八十九年七月之申報地
    價確為每平方公尺十萬二千一百二十二元，在此之前無申報
    地價，被上訴人竟主張在八十九年七月一日之前或之後均按
    土地「公告地價」作為計算標準，顯與租賃契約不合等語，
    資為抗辯。上訴人並於本院提起反訴，主張：本件原訂租期
    屆滿後，反訴被告（即被上訴人）依租約第三條即有與反訴
    原告另訂租賃契約使反訴原告繼續使用系爭基地之義務。因
    此本件反訴被告於租期屆滿前之八十年七月二十日通知反訴
    原告表示租期屆滿後，將不再續租云云，既然與合約之約定
    不合，依法亦屬無據，自不發生終止租約之效力；反之，反
    訴原告要求反訴被告續租時，反訴被告即應受原租約之拘束
    ，有與反訴原告續租之義務，使反訴原告取得基地之租用權
    ；又本件租賃契約屆期時，反訴原告依約要求反訴被告另訂
    租約，反訴被告本不得拒絕，其竟故意不與反訴原告另訂租
    賃契約，自係以不正當行為阻其條件之成就，依民法第九十
    九條第一項及同法第一百零一條第一項之規定，應視為租賃
    契約已生效，茲因反訴被告否認兩造間有租賃關係存在，爰
    依法提起反訴，請求確認兩造間租賃契約存在，租賃契約之
    內容仍依循原租約之條款如附件一所示。如本院認為本件原
    租約第三條後段所訂：「（租期二十年）期滿依民法有關規
    定辦理，『並另訂租賃契約』」，僅是於租期屆滿後，「有
    與承租人續約之義務」，兩造間之租賃關係尚非當然繼續發
    生，反訴原告之前項主張附條件已成就，兩造間租賃契約存
    在乙節不可採，則反訴原告以備位之訴，請求判命反訴被告
    履行契約與反訴原告續訂租約，至續租之條款，亦依循原租
    約之條款如附件一所示等語。並聲明：本訴部分：(一)原判決
    廢棄；(二)被上訴人於第一審之訴及假執行之聲請均駁回。反
    訴部分：本位聲明部分：(一)確認反訴被告（即被上訴人）所
    有坐落台北市○○區○○段二小段四五五地號面積０．二０
    七四公頃（重測前館前段一小段二地號面積０．一五二０公
    頃、同段二之二地號面積０．００三二公頃、同段二之四地
    號面積０．０五四五公頃，嗣合併為同段二地號）及四五四
    地號面積０．０二一九公頃（重測前館前段一小段二之五地
    號面積０．０一五七公頃、同段二之九地號面積０．００三
    六公頃、同段二之一０地號面積０．０００三公頃，嗣合併
    為同段二之五地號），面積合計０．二三一三公頃之土地，
    與反訴原告間租賃關係存在；(二)前項租賃契約之條款如附件
    一所示。備位聲明部分：(一)反訴被告應就其所有坐落台北市
    中正區○○段○○段四五五地號面積０．二０七四公頃（重
    測前館前段一小段二地號面積０．一五二０公頃、同段二之
    二地號面積０．００三二公頃、同段二之四地號面積０．０
    五四五公頃，嗣合併為同段二地號）及四五四地號面積０．
    ０二一九公頃（重測前館前段一小段二之五地號面積０．０
    一五七公頃、同段二之九地號面積０．００三六公頃、同段
    二之一０地號面積０．０００三公頃，嗣合併為同段二之五
    地號），面積合計０．二三一三公頃之土地，與反訴原告訂
    定租賃契約；(二)前項租賃契約之條款如附件一所示等語。（
    原審為被上訴人勝訴之判決，上訴人不服，提起上訴，並於
    本院提起反訴）。
三、被上訴人主張：系爭土地原為中華民國所有，由其管理，屬
    公有土地，於八十九年三月二十九日始由被上訴人取得所有
    權，上訴人於六十三年向被上訴人承租系爭土地百分之三二
    ．五九三，供台北市○○街五三、五五號懷寧大樓一、二、
    三樓基地之用，雙方簽訂系爭租約，約定租期二十年，自六
    十一年一月一日起至八十年十二月三十一日止，租金按租約
    所列土地月租金總額百分之三二．五九三計算，為一萬三千
    三百五十一元（上開租金係依當年期申報地價總值，按法定
    年租金率三分之二計算），並約定前開租金標準，如法令規
    定變更時，經出租人通知比例變更後，承租人應照變更之租
    金額，自變更之月份起繳付，被上訴人並在八十年七月二十
    日通知上訴人於系爭租約租期屆滿後，將不再續約之事實，
    為上訴人所不爭執（見原審卷第五十五頁、第五十六頁），
    並有被上訴人提出之土地登記簿影本二份、土地所有權狀影
    本二紙、土地租賃契約書影本一件及被上訴人八十年七月二
    十日（８０）總管業字第一五二三五號函影本一紙為證（見
    原審卷第十二頁至第二十五頁），堪信為真正。
四、被上訴人主張：其在八十年七月二十日通知上訴人於系爭租
    約租期屆滿後，不再續租，則系爭租約於八十年十二月三十
    一日屆滿時，即因期限屆至而當然消滅，上訴人繼續使用系
    爭土地，自為無權占有，上訴人依法應自其無權占用之日即
    八十一年一月一日起至交還系爭土地之日止，依申報地價年
    息百分之十計算返還相當於租金之不當得利或給付損害金，
    被上訴人願按較低標準之原租賃契約約定租金之計算方法計
    算損害金等語，則為上訴人所否認，並以：依兩造租賃契約
    第三條後段之約定可知，被上訴人在房屋法定耐用年限內負
    有與上訴人更新租期另訂租賃契約之義務，被上訴人竟於租
    期屆滿前即通知不再續約，與合約之約定不符，自不發生終
    止租約之效力。且由上開租約條款觀之，乃附有被上訴人應
    於租約屆期時，與上訴人另訂租賃契約，使上訴人取得基地
    租賃權之條件，惟被上訴人竟故意不另訂租賃契約，自係以
    不正當行為阻其條件之成就，依民法第九十九條第一項及同
    法第一百零一條第一項之規定，應視為租賃契約已生效，故
    上訴人繼續使用系爭土地並繳付租金，並非無權占有等語置
    辯。經查：
  (一)按租賃契約之期限，不得逾二十年，逾二十年者，縮短為二
    十年，修正前民法第四百四十九條第一項定有明文（本件契
    約訂立於民法債編修正前，依民法債編施行法第一條規定，
    應適用修正前之舊法）。考其立法意旨，乃租賃契約之期限
    ，如過於長久，是使各當事人受此契約之拘束，殊有害於公
    益，故定其期間為二十年，其以二十年以上之期間訂立租賃
    契約者，亦縮短為二十年。又按前開二十年之期限，當事人
    得更新之，修正前同法第四百四十九條第二項亦有明定。另
    民法第四百五十條第一項規定，租賃定有期限者，其租賃關
    係於期限屆滿時消滅，承租人承租系爭土地之租賃期限既已
    屆滿，除有契約更新，或以不定期限繼續契約之法定更新情
    形外，兩造間之租賃關係當然消滅（最高法院五十二年台上
    字第二二０九號判例意旨、八十三年度台上字第一三一六號
    判決意旨參照）。又所謂租賃期限屆滿二十年後當事人得更
    新之，係指當事人於租賃期限屆滿後，得以合意更新租賃契
    約，發生新租賃契約而言，其本質仍屬契約行為，非謂當事
    人之一方得以其單方之行為，使發生新租賃關係（最高法院
    八十五年台上字第一二二二號判決意旨參照）。換言之，租
    賃定有期限者，除符合民法第四百五十一條、第四百四十九
    條第二項之規定外，其租賃關係於期限屆滿時即消滅，縱當
    事人於租賃契約中約定雙方於租期屆滿後另訂租約，參諸前
    開民法第四百四十九條第一項規定租賃最長期限二十年之立
    法意旨，及約定更新屬契約行為之說明，該約定並非使當事
    人於租期屆滿後，租賃契約即生更新之效力，必待當事人於
    租期屆滿後再為租賃契約意思表示之合致後，原租賃契約始
    因約定更新而生延長租期之效果。況以租賃契約為一繼續性
    契約，於特殊事由發生時，猶容許契約當事人於期限屆滿前
    行使契約終止權，則於期限較長之租賃契約期限屆滿時，更
    應容許當事人對於締約之條件重新洽商，如當事人間對於更
    新租約與否之意思表示尚未一致，即難因此認為租賃契約於
    當事人間繼續存在。
  (二)被上訴人主張：系爭租賃契約第三條固載有「期滿依民法有
    關規定辦理，並另訂租賃契約」之文字，惟所謂「期滿依民
    法有關規定辦理」，係指租賃契約「期滿」後發生法律效果
    之有關規定，此即民法第四百五十條第一項及四百五十五條
    之規定；而所謂「並另訂租賃契約」，則指雙方如另就租賃
    條件協商同意，得另訂租賃契約；且如「並另訂租賃契約」
    係指民法第四百四十九條第二項規定，該規定亦係「得」，
    並非「應」更新租約，足見被上訴人並無與上訴人續訂租約
    之義務云云，惟為上訴人所否認，並以：懷寧大樓為十層鋼
    筋混凝土之高樓大廈，其建物法定耐用年限高達六十年，不
    可能買棟房屋只使用二十年，但因受限於當時民法第四百四
    十九條第一項租期不得超過二十年之限制，故雙方於契約第
    三條後段明定「期滿依民法有關規定辦理，並另訂租賃契約
    ，但最長不得超過本大樓之法定耐用年限」，實乃民法第四
    百四十九條第二項租期更新之本意，亦即八十年十二月三十
    一日原租約租期屆滿時，被上訴人在房屋法定耐用年限內有
    與上訴人另訂租賃契約，讓上訴人繼續使用房屋之義務等語
    。經查：系爭租約第三條約定：「三、租賃期限：自民國六
    十一年一月一日起至民國八十年十二月三十一日止，計共二
    十年期滿依民法有關規定辦理，並另訂租賃契約，但最長不
    得超過本大樓之法定耐用年限」之約定，有系爭租約影本一
    件在卷可參（見原審卷第二十四頁），依該文義觀之，顯然
    兩造於簽訂該契約時明知懷寧大樓之使用年限逾法定租賃期
    限二十年，為避免與民法第四百四十九條第一項強制規定相
    違背，特別約定租賃期限二十年，並於租期屆滿後，再由兩
    造另為意思表示之合致以成立新契約，否則，該「並另訂租
    賃契約」之約定，若係指系爭租約期限屆滿後，兩造均負有
    簽訂租約之義務，就租期屆滿後之租賃契約兩造無再為意思
    表示合致之必要，則該約定顯然使系爭租約期限逾二十年而
    違反前開最長租賃期限二十年之強制規定，要非與兩造簽訂
    系爭契約約定二十年之期限，以避免違反強制規定之目的相
    符，亦非法之所許。況且上訴人亦自陳前開另訂租約之約定
    係民法四百四十九條第二項租期更新之本意等情，則依前開
    有關租期更新係指租期屆滿後所為契約行為之說明，兩造於
    租期屆滿前所為合意，尚無約定租期更新適用之餘地。本件
    租賃契約既明訂租賃期間為自六十一年一月一日起至八十年
    十二月三十一日止，屬租賃定有期限之情形，被上訴人復於
    八十年七月二十日已函文通知上訴人期滿後不再續約之意，
    另有被上訴人提出之八十年七月二十日（８０）總管業字第
    一五二三五號函影本一紙為證（見原審卷第二十五頁），亦
    即系爭租約於期限屆滿後未有視為不定期租賃之法定更新（
    此部分容後敘述），亦無兩造就另立租約為意思表示合致之
    約定更新，從而，系爭租約即於八十年十二月三十一日因期
    限屆滿時消滅。是上訴人抗辯：依系爭租約之約定，被上訴
    人負有在房屋法定耐用年限內與上訴人另訂租賃契約，使上
    訴人繼續使用房屋之義務，然被上訴人竟於租期屆滿前之八
    十年七月二十日通知上訴人表示租期屆滿後，將不再續租，
    既與合約之約定不符，依法亦屬無據，自不發生終止租約之
    效力云云，自不可採。
  (三)上訴人又抗辯：由系爭租約契約條款觀之，乃附有被上訴人
    應於租期屆滿時，與上訴人另訂租賃契約，使上訴人取得基
    地租賃權之條件，被上訴人於租期屆滿時竟故意不另訂租賃
    契約，自係以不正當行為阻其條件之成就，依民法第九十九
    條第一項及同法第一百零一條第一項之規定，應視為租賃契
    約已生效云云。惟按所謂條件，係指當事人以將來客觀上不
    確定事實之成就或不成就，決定法律行為效力發生或消滅之
    一種附款，是法律行為業已成立，僅其效力取決於未來不確
    定事實之條件成就與否。查系爭租約第三條前段已明定租賃
    期限，系爭租約因期限屆至而終止，並無效力取決於未來不
    確定客觀事實成就與否之條件；至系爭契約第三條後段約定
    之另立租約，因兩造未達成意思表示之合致而致租約未成立
    ，已如前述，兩造間系爭租約期滿後並無新租約之成立，自
    無條件成就與否之效力問題，況且上訴人所稱兩造應為另立
    租約之意思表示，為當事人主觀之表示，實非屬未來客觀不
    確定事實之條件，上訴人此部分之抗辯，亦屬無據。
  (四)上訴人再抗辯：因被上訴人負有與上訴人續訂租約之義務，
    且續租之條件包括租金計算之標準，均應依照原訂租約之計
    算標準，上訴人已依系爭租約之計算標準給付提存八十一年
    一月一日起至九十年六月三十日止之租金二千零七十萬四千
    九百六十七元，並經被上訴人領取，已生清償之效力云云，
    惟為被上訴人所否認，並稱：其已於租賃契約屆滿前之八十
    年七月二十日致函上訴人表示不再續租，原租賃契約即應於
    租期屆滿時消滅，上訴人雖於租賃關係消滅後，繼續提存其
    自行計算之金額，惟因兩造間已無租賃關係存在，從而上訴
    人之提存金額，即非租金，被上訴人為免提存金逾期不領歸
    屬國庫，遂致函上訴人聲明所領取者為補償金，並非租金，
    不能據此謂兩造仍有租賃關係存在等語。按民法第四百五十
    一條所謂視為不定期限繼續契約者，須承租人於租期屆滿後
    ，仍為租賃物之使用收益，而出租人不即表示反對之意思時
    ，始有其適用，此種出租人之異議，通常固應於租期屆滿後
    ，承租人仍為租賃物之使用收益時，即行表示之，惟出租人
    慮承租人取得此項默示更新之利益，而於租期行將屆滿之際
    ，向之預為表示不願繼續契約者，仍不失為有反對意思之表
    示；而出租人一方面為反對續租之意思表示，另一方面續收
    同租金數額之金錢者，出租人收受之行為，應認為係租賃物
    遲延返還所生損害代價之收取，尚難謂租賃契約因之而更新
    （最高法院四十二年台上字第四一０號及四十二年台上字第
    四九三號判例意旨參照）。本件租約因期限屆滿而消滅，兩
    造間自八十一年一月一日起即無租賃契約關係存在，已如前
    述，則上訴人以系爭租約之計算標準提存八十一年一月一日
    起至九十年六月三十日止之「租金」，即非依債之本旨所為
    之提存，對被上訴人不生清償之效力。上訴人抗辯：被上訴
    人既已領取提存金，即生清償之效力云云，並非可採。況被
    上訴人主張其係於部分提存金提存已滿十年，經原審法院提
    存所通知後，為免該提存金歸屬國庫，始致函上訴人表示具
    領全部提存金，以抵償上訴人使用系爭土地之不當得利補償
    金等情，業據其提出九十年四月二十四日總管二字第九００
    ００九０九二號函影本一紙為證（見原審卷第九十八頁），
    並為上訴人所不否認，則被上訴人既已於系爭租約期限屆滿
    前通知上訴人不再續約，且於領取上訴人提存款項時，亦表
    示係以該款項充作上訴人使用系爭土地之補償金，揆諸前揭
    說明及判例意旨所示，兩造原訂租約亦不發生民法第四百五
    十一條默示更新之效力。
  (五)按無法律上原因而受利益，致他人受損害者，應返還其利益
    ，民法第一百七十九條定有明文；又無正當權源占用他人房
    地者，依社會通念，應可獲得相當於租金之利益（最高法院
    六十一年台上字第一六七五號判例意旨參照）。系爭租約於
    八十年十二月三十一日租期屆滿時已歸於消滅，兩造間復無
    另訂租約之合意或默示同意，則上訴人於租期屆滿後仍繼續
    占有使用系爭土地，即無法律上正當權源，且顯然受有相當
    於免付租金之利益，而致被上訴人受有損害。次按國有財產
    撥給各地國家機關使用者，名義上雖仍為國有，實際上即為
    使用機關行使所有人之權利，自得由管領機關起訴，並代國
    家主張所有權人之權利（最高法院51年台上字第2680號判例
    意旨參照）。管理機關既可代國家行使所有人之權利，則在
    其管理期間涉及管理業務之糾紛，管理機關當然可為國家提
    起訴訟，就該管理業務，代國家主張所有人之權利，並不因
    嗣後管理權消滅而受影響。查系爭土地原登記為中華民國所
    有，被上訴人為管理機關，並於89年3月29日依法登記被上
    訴人為所有人。從而被上訴人自其管理系爭土地時起至取得
    該土地所有權後迄今，均得憑系爭土地之所有權，請求上訴
    人給付至返還系爭土地之日止相當於租金之不當得利，自屬
    有據。
  (六)再按城市房屋之租金，以不超過土地及建築物申報總價額年
    息百分之十為限，土地法第九十七條定有明文；前述規定於
    租用基地建築房屋準用之，同法第一百零五條亦有明文。又
    土地所有權人依本法所申報之地價，為法定地價；土地法第
    九十七條所謂土地及建物之總價額，土地價額依法定地價，
    建築物價額依該管市、縣地政機關估定之價額，此觀土地法
    第一百四十八條、土地法施行細則第二十五條、平均地權條
    例第十六條之規定自明。經查，系爭土地原為中華民國所有
    ，屬公有土地，被上訴人自八十九年三月二十九日始取得所
    有權乙節，業如前述，則被上訴人於其取得系爭土地之該年
    度公告地價期限之八十九年六月三十日止，依平均地權條例
    施行細則第二十一條規定，公有土地以公告地價為申報地價
    ，被上訴人主張以公告地價即為申報地價作為計算本件賠償
    金之標準，於法並無不合。惟被上訴人取得系爭土地後，屬
    私有土地，系爭土地之法定地價即應以申報地價為準，依被
    上訴人所提卷附系爭土地登記謄本（見原審卷第十二、十八
    頁）所載八十九年七月當期申報地價為十萬零二千一百二十
    二元／每平方公尺，被上訴人主張應以公告地價十二萬七千
    六百五十二元／每平方公尺計算之，與前開規定固不相符；
    惟按「查侵權行為賠償損害之請求權，以受有實際上之損害
    為成立要件。故侵權行為賠償之標準，應調查被害人實際上
    之損害如何，以定其數額之多寡。租賃關係消滅後，承租人
    仍占有租賃物致出租人受有損害者，出租人得請求賠償之金
    額，並不限於原定租金之數額，亦不受法定最高租額之限制
    ，而得據實請求賠償」（最高法院八十二年度台上字第一八
    七四號判決意旨參照），故前開土地法有關計算租金之規定
    ，僅係計算侵權行為損害賠償或不當得利之參考標準。系爭
    土地每平方公尺之公告地價如附件二所示，有被上訴人提出
    之地政資訊網土地公告現值及公告地價資料影本為證（見原
    審卷第三十一頁至第三十二頁），而系爭土地緊鄰台北市○
    ○街、館前路，距台北火車站、捷運站等交通樞紐僅數百公
    尺，且數百公尺內並有二二八紀念公園、博物館、希爾頓大
    飯店、新光三越百貨站前店等設施，其地理位置處於台北市
    之精華地區，環境甚優，生活機能、交通均屬便利，並為商
    業活動之繁榮處所，此為上訴人所不爭執，並有被上訴人提
    出之系爭土地所在街道圖一份附卷足參（見原審卷第一三六
    頁）。本院斟酌上開情狀，認被上訴人主張依原租賃契約約
    定租金之計算方法，即依當年期公告地價總值按法定年租金
    率三分之二計算系爭土地月租金總額後，再按上訴人占用比
    例百分之三二．五九三計算應繳月租金之方式，其標準顯低
    於前述土地申報地價額年息百分之十（按土地法所定申報地
    價百分之十計算，被上訴人於八十九年七月一日起至九十年
    六月三十日止，每月可請求相當於租金之不得利為六十三萬
    六千零十四元，計算式為：１０２１２２×２２９３×１０
    ％×３２．５９３％÷１２＝６３６０１４，惟被上訴人僅
    請求每月二十六萬二千三百五十五元，顯低於依土地法規定
    所可請求之標準），堪稱允當。是被上訴人主張系爭土地遭
    上訴人無權占用之損害金，自八十一年一月一日起至九十年
    六月三十日止為三千零三十二萬零三百八十六元，惟僅就如
    附表三所示之三千零一十萬九千一百四十元（附件二所示金
    額與前開被上訴人主張實際損害金額三千零三十二萬零三百
    八十六元間之差異，在於附件二法定租金率ｘ２／３以小數
    點０. ３３表示，小數點二位數以下之０. ００３３３３…
    四捨五入所致）請求上訴人給付，扣除被上訴人已領取上訴
    人提存之二千零七十萬四千九百六十七元充作損害金後，被
    上訴人所得請求之損害金為九百四十萬四千一百七十三元，
    及自九十年七月一日起至交還系爭土地之日止，按月給付被
    上訴人不當得利二十六萬二千三百五十五元，自屬有據。
  (七)上訴人另抗辯稱：租金額部分應按原租約條款第四條「租金
    標準」之約定，即依當年期「申報地價」總值，按法定年租
    金率三分之二計算，可見本件租金標準應依「申報地價」總
    值為準，又被上訴人自承其所有土地於八十九年六月以前並
    無申報地價，從而依平均地權條例第十六條之規定，即應以
    公告地價之百分之八十為其申報地價，被上訴人所有本件系
    爭土地八十九年七月之申報地價確為每平方公尺十萬二千一
    百二十二元，在此之前無申報地價，被上訴人竟主張在八十
    九年七月一日之前或之後均按土地「公告地價」計算，顯與
    租賃契約不合而屬過高云云。惟按被上訴人得依不當得利之
    法律關係請求者，乃相當於租金之損失，其數額應斟酌基地
    之位置、工商繁榮之程度及占用人利用土地之經濟價值及所
    受利益等項，並與鄰地租金相比較，以為決定。又前開土地
    法有關計算租金之規定，僅係計算侵權行為損害賠償或不當
    得利之參考標準，雖被上訴人對於八十九年七月一日以後相
    當租金之損害金，係依公告地價為計算標準，與兩造依系爭
    租約應申報地價標準之約定不符，然被上訴人以公告地價為
    其請求之計算標準亦屬適當，已如前述，是上訴人之抗辯，
    尚屬無據。系爭土地所指之法定年租金率，自八十一年一月
    一日起至八十二年六月三十日止為百分之七點五，自八十二
    年七月一日起則變更為百分之五，另有被上訴人提出之台灣
    省政府八十年七月十八日八十府財五字第一六六八七三號函
    影本及八十三年七月二十九日八三府財五字第六三一五二號
    函影本各一件在卷可參（見原審卷第二十八頁至第三十頁）
    ，足見被上訴人主張應分別以上開法定年利率作為計算本件
    損害金之標準，尚難認有何過高之情事。上訴人辯稱：被上
    訴人竟主張在八十九年七月一日之前或之後均按土地「公告
    地價」計算，顯與租賃契約不合而屬過高云云，並不足採。
  (八)被上訴人另依侵權行為之法律關係請求損害賠償，暨依契約
    關係為備位之請求，惟侵權行法律關係與前開不當得利之法
    律關係，係屬競合訴之合併，被上訴人依民法第一百七十九
    條規定請求全部有理由，本院即毋庸再就先位請求民法第一
    百八十四條部分及備位請求契約部分為裁判，併予敘明。
五、關於反訴部分：
    上訴人提起反訴主張：依系爭租約第三條約定，被上訴人於
    租期屆滿後有與上訴人另訂租賃契約，使上訴人繼續使用系
    爭基地之義務，是被上訴人於租期屆滿前之八十年七月二十
    日通知上訴人表示租期屆滿後，將不再續租云云，與原合約
    之約定不符，自不發生終止租約之效力；又本件租賃契約屆
    期時，上訴人依約要求被上訴人另訂租約，被上訴人本不得
    拒絕，其竟故意不與上訴人另訂租賃契約，自係以不正當行
    為阻其條件之成就，依民法第九十九條第一項及同法第一百
    零一條第一項之規定，應視為租賃契約已生效，茲因被上訴
    人否認兩造間有租賃關係存在，爰依法提起反訴，先位聲明
    請求確認兩造間租賃契約存在；如本院認為原租約第三條後
    段所訂：「（租期二十年）期滿依民法有關規定辦理，『並
    另訂租賃契約』」，僅是於租期屆滿後，「有與承租人續約
    之義務」，兩造間之租賃關係尚非當然繼續發生，則另以備
    位之訴請求判命被上訴人履行與上訴人續訂租約之義務云云
    ，惟為被上訴人所否認。經查兩造原訂租約因訂有期限，已
    於八十年十二月三十一日租期屆滿時消滅，原訂租約第三條
    後段雙方雖有「期滿後『並』另訂租約，但最長不得超過本
    大樓之法定耐用年限」之合意，惟該等約定當事人之真意係
    指系爭租約租期屆滿後，兩造應再為意思表示合致後始成立
    新約，惟兩造既未達成另立租約之合致，亦不生約定更新租
    約效力；且解釋上該約定亦未附有何條件，難認被上訴人有
    何故意使條件不成就之不正當之行為；另被上訴人雖收取上
    訴人之提存金，惟僅係以該款項充作上訴人使用系爭土地之
    補償金，兩造原訂租約並不發生民法第四百五十一條默示更
    新之效力等情，均業經本院審認如前，兩造間自無任何租賃
    契約存在，上訴人反訴之先位聲明，顯無理由。而兩造原訂
    契約第三條後段之約定，亦無使被上訴人負有與上訴人另訂
    租約之義務，則上訴人備位聲明請求判命被上訴人履行與上
    訴人續訂租約之義務，亦屬無據，均應予駁回。
六、綜上所述，被上訴人本於不當得利之法律關係，請求上訴人
    給付九百四十萬四千一百七十三元，及自起訴狀繕本送達上
    訴人之翌日即九十年十二月十八日起至清償日止，按年息百
    分之五計算之利息，並自九十年七月一日起至交還系爭土地
    之日止，按月給付二十六萬二千三百五十五元，為有理由，
    應予准許。是則原審判命上訴人如數給付，並依兩造之聲請
    為准、免假執行之宣告，於法並無不合。上訴意旨指摘原判
    決不當，求予廢棄改判，為無理由，應予駁回。又上訴人依
    契約之法律關係，反訴先位聲明請求確認兩造間租賃契約存
    在，備位聲明請求被上訴人履行與上訴人續訂租約之義務，
    於法均屬無據，應併予駁回反訴。
七、兩造雖各自提出行政院八十七年五月十四日台（８７）會授
    二字第三四五四號函核定之財物標準分類表（見本院卷第七
    十八頁至第八十五頁），以及行政院八六財字第五二０五三
    號函發布修正之固定資產耐用年數表（見本院卷第六十五頁
    ），爭執系爭建物之法定耐用年限究為六十年或五十年，惟
    兩造原訂系爭租約第三條後段之約定並無約定更新租約之效
    力，亦未使被上訴人負有訂立租約之義務，兩造間之租賃關
    係即因期限屆滿而消滅，則系爭建物之法定耐用年限究竟為
    何，即非重要爭點。本件事證已臻明確，兩造其餘攻擊、防
    禦方法及所提證據，與本件判決結果不生影響，爰不另一一
    論述，附此敘明。
八、據上論結，本件上訴為無理由，反訴為無理由，爰判決如主
    文。
中    華    民    國    95    年    6    月     6     日
                  民事第十五庭審判長法  官 黃騰耀
                                    法  官 黃國永
                                    法  官 李媛媛
正本係照原本作成。
如不服本判決，應於送達後20日內向本院提出上訴書狀，其未表
明上訴理由者，應於提出上訴後20日內向本院補提理由書狀（均
須按他造當事人之人數附繕本）上訴時應提出委任律師或具有律
師資格之人之委任狀；委任有律師資格者，另應附具律師資格證
書及釋明委任人與受任人有民事訴訟法第466條之一第一項但書
或第二項（詳附註）所定關係之釋明文書影本。
中    華    民    國    95    年    6     月    8     日
                                    書記官 秦仲芳
附註：
民事訴訟法第四百六十六條之一（第一項、第二項）：
對於第二審判決上訴，上訴人應委任律師為訴訟代理人。但上訴
人或其他法定代理人具有律師資格者，不在此限。
上訴人之配偶、三親等內之血親、二親等內之姻親，或上訴人為
法人、中央或地方機關時，其所屬專任人員具有律師資格並經法
院認為適當者，亦得為第三審訴訟代理人。


司法院資訊處製作；財團法人民間司法改革基金會備份。
